臺灣臺北地方法院民事判決　　　　　　 94年度重訴字第230號
原　　　告　鋐福有限公司
法定代理人　甲○○
訴訟代理人　林亦書律師
被　　　告　進昌製衣股份有限公司
法定代理人　丙○○
訴訟代理人　趙國生律師
複代 理 人　連復淇律師
　　　　　　謝尚修律師
上列當事人間請求返還買賣價金等事件，本院於民國94年12月13
日言詞辯論終結，判決如下：
    主  文
原告之訴及假執行之聲請均駁回。
訴訟費用由原告負擔。
    事實及理由
甲、程序方面：
一、按當事人得以合意定第一審管轄法院，民事訴訟法第24條第
    1項前段著有明文。經查，兩造於不動產買賣契約書第12條
    內已約定「本契約‧‧‧如有爭議致涉訟時雙方同意以台灣
    臺北地方法院為第一審管轄法院」，是本院就本件訴訟自有
    管轄權，合先敘明。
二、按訴狀送達後，原告不得將原訴變更或追加他訴，但被告同
    意者，不在此限；而被告於訴之變更追加無異議而為本案之
    言詞辯論者，視為同意訴之變更或追加，民事訴訟法第255
    條第1項第1款、第2項分別載有明文。查原告於民國94年3月
    8 日具狀追加其訴之聲明「原告願供擔保，請准宣告假執行
    」，有該次書狀附卷足稽，乃被告並未異議而為本案之言詞
    辯論，因此原告前揭行為合於訴之追加之例外規定，應予准
    許，附此說明。
乙、實體方面：
一、原告起訴主張：兩造於93年11月17日締結不動產買賣契約書
    （以下簡稱系爭契約），由原告以新臺幣（下同）62,320,0
    00元之對價買受被告所有坐落於台南市○區○○段第1018、
    1018-1、1018-2、1019、1020、1021、1021-1、1021-2、10
    22、1068、1070、1071等地號土地暨坐落其上門牌為台南市
    安南區○○路○段16號之建物全部（以下簡稱系爭不動產）
    ，原告並於簽約日交付第1次價款3,000,000元之支票，並經
    被告如數兌現。然被告竟違反系爭契約書第2條第2項「第貳
    次付款，於93年11月30日土地增值稅、契稅稅單核發後3天
    內甲方（按即原告，下同）給付以（應為「乙」之誤植，下
    同）方（按即被告，下同）新臺幣壹仟捌佰萬元。雙方會同
    繳納土地增值稅、契稅」之約定，指示其所委任之代書乙○
    ○不依約定期日提示土地增值稅單、契稅單予原告，並會同
    原告繳納各該稅款。雖經原告於93年12月13日函催被告出面
    處理違約事宜，被告亦置之不理，更於94年1月1日將系爭不
    動產出售予第三人陳俊宏，並於同年1月19日辦理所有權移
    轉登記完畢，致系爭買賣契約因可歸責於被告之事由而給付
    不能，爰以起訴狀繕本送達為解除契約之意思表示，並依系
    爭契約第10條之約定及民法第226條、第256條、第259條第
    1款、第2款等規定，請求被告返還前揭買賣價金，並給付同
    額違約金等語。並於本院聲明：(一)被告應給付原告6,000,00
    0元，及其中3,000,000元自93年11月24日起、其中3,000,00
    0元自訴狀繕本送達之翌日起，均至清償日止，按週年利率5
    ％計算之利息。(二)願供擔保，請准宣告假執行。
二、被告則以：
  (一)有關不動產所有權移轉土地增值稅之核定，需向主管機關聲
    請物權登記之契據繳納印花稅。而系爭契約第4條第2項固約
    定土地增值稅由被告負擔，但於同條第3項已約定印花稅及
    契稅均需由原告負擔。然依系爭契約書第2條第2項「第貳次
    付款：於93年11月30日土地增值稅、契約稅單核發後三日內
    甲方給付乙方新臺幣壹仟捌佰萬元整。雙方會同繳納土地增
    值稅、契稅」之約定，係以土地增值稅、契稅繳款書核發後
    3日內為第2次付款期限，即以「土地增值稅、契稅」之核定
    此一成否未定之事實，作為付款期限確定之停止條件或為不
    確定之事實發生時為債務之清償期。因此原告未繳納印花稅
    致無法完成土地增值稅之核定導致無從確定第2次付款期限
    ，乃以不正當行為阻止其條件成就，故本件應以93年11月30
    日之後3日即同12月3日為第2次付款期限。且系爭契約亦明
    定第3次付款期限為同月7日，故原告未按時給付價金，自前
    揭時間起即負給付遲延之責。被告於93年12月8日及同月15
    日兩度發函，並催告原告於同月20日前履行，否則解除契約
    並沒收已繳之價金，被告並已收受前述通知，然仍未於期限
    屆滿前履行，故被告行使解除權即無不合。故原告於94年2
    月2日起訴主張被告給付不能而解除契約，即無理由。
  (二)系爭契約第4條第3項已約定契稅是由原告負責繳納，至於繳
    納方式，乃原告與代書乙○○間委任關係之內部事宜，乙○
    ○既非受被告公司所委任，如其未依契約約定提示契稅單予
    原告繳納，亦與被告無涉。
  (三)被告係因94年1月31日土地增值稅減半政策即將到期，為避
    免繳納鉅額土地增值稅，雖然第三人陳俊宏出價較低，只能
    無奈接受，且轉賣後扣除沒收原告3,000,000元之第一期價
    金，仍受有虧損1,320,000元，並無故意違約之動機。
  (四)解除契約後所可請求的損害賠償之範圍，只及於履行利益，
    並不及於信賴利益，原告主張之違約金，竟以委請建築師繪
    製圖面之酬金460,000元及將來建築完成之可能收益300,000
    ,000 元為計算損害賠償之基礎，亦屬過高，應予酌減。
  (五)被告並於本院聲明：(一)原告之訴駁回。(二)如受不利益之判決
    ，願供擔保請准免為假執行之宣告。
三、兩造不爭執之事實（參酌兩造於94年10月11日言詞辯論期日
    之陳述及其等歷次書狀內容）：
  (一)兩造於93年11月17日就系爭不動產締結系爭契約。有系爭契
    約在卷足佐，並經締約當時在場之證人張茂林、丁○○、乙
    ○○等人證明屬實。
  (二)原告於93年11月17日締約當日即依系爭契約第2條第1項之約
    定，交付被告面額3,000,000元之支票資為首期款項，被告
    並已於93年11月24日兌領完畢。有前述支票及交款備忘錄在
    卷足參，並經證人張茂林證明在卷。惟原告迄今均未給付原
    告第2期款項（約定給付時間依第2條第2項為「於93年11月3
    0日土地增值稅、契稅稅單核發後三天內甲方給付乙方」）
    18, 000,000元及第3期款項（約定給付時間依第2條第3項為
    「於93年12月7日」）5,660,000元。
  (三)兩造締約後，代書乙○○並未以兩造代理人名義至台南市稅
    捐稽徵處安南分處，處理就系爭不動產申請開立印花稅繳款
    書等事項。有台南市稅捐稽徵處安南分處94年5月10日南市
    稅安字第094001226 10號函在卷足佐。
  (四)被告於94年12月22日已將系爭不動產所有權以信託之方式移
    轉登記為訴外人王昆同名義，嗣於94年1月1日復出售予訴外
    人陳俊宏，並於同年月19日辦妥所有權移轉登記予陳俊宏之
    程序。有信託契約書、不動產買賣合約書及及系爭不動產之
    登記謄本在卷足稽。
  (五)兩造均曾收到對造所寄發之存證信函。此有原告台北151支
    郵局93年12月13日第900號存證信函及被告台北34支郵局93
    年12月8日第2001號、93年12月15日第2075號存證信函附卷
    足佐。
四、查原告主張：系爭契約因被告毀約不賣，更轉售他人，係可
    歸責於被告及其指定之代書乙○○之事由致給付不能，伊得
    解除契約，依系爭契約第10條及民法第226條、第256條及第
    259條第1款、第2款等規定，請求被告應返還伊所受領之價
    金即3,000,000元、給付同額違約金3,000,000元暨法定遲延
    利息云云，業經被告執詞否認，並以前開各情置辯。在此，
    兩造爭執之重點在於：原告主張被告有可歸責事由，違約不
    賣，請求被告依前述說明給付6,000,000元，有無理由？而
    此需先審酌者，乃於兩造於締約後，代書乙○○就其需履行
    之向稅捐機關申請開立印花稅、土地增值稅、契稅繳款申請
    書等義務，究係基於原告或被告之使用人之地位所為？就此
    ，原告主張乙○○乃經被告指定辦理本件交易代書事宜之人
    ，與被告串通致未向稅捐機關申請開立印花稅繳款書致未確
    定印花稅額等俾提交原告繳付，被告應該承擔此違約責任；
    惟被告則抗辯代書乙○○無論原為何人指定，然其於本件之
    地位應為原告之受任人，因伊疏失所造成之損失，自應由原
    告負責云云。本院經查：
  (一)被告雖否認乙○○係受伊之請託擔任本件交易之代書職務。
    然按，證人張茂林（原任職於原告處，曾參與本件交易之締
    結，現已離職）已到場證實因原告就首期款項係開具一張一
    星期的支票，所以被告董事長等人要求由伊等找來之代書乙
    ○○辦理本件過戶事宜等語（本院94年10月11日言詞辯論期
    日筆錄參照），乃應原告之邀而於締約當時在場之證人丁○
    ○亦為相同之陳述（參本院94年9月6日言詞辯論期日筆錄）
    。又證人乙○○亦自承伊係經由訴外人林佳樺之請託至現場
    擔任本件交易之代書事務，而該林佳樺者前曾在被告處工作
    ，且伊以前亦曾為被告處理過代書事務等語（參本院94年11
    月29日言詞辯論期日筆錄），足證證人乙○○於兩造締約當
    日到場之原因，確如原告及前述證人所稱所稱：係由被告找
    來擔任處理本件交易情節之代書事宜無疑。因此被告空言否
    認上開情節，即無足取。
  (二)其次，原告固主張乙○○代書既為被告找來之代書，於兩造
    締約後即應視為被告所委任或受被告指示行事，或被告與代
    書乙○○間有勾串情節，因此乙○○故意不為向稅捐機關申
    請開立印花稅款繳款書等事務，被告應對此負違約責任云云
    。惟查：
  1.系爭契約書第4條第3項已約明就本件交易情節所需支出之代
    書費、印花稅、契稅「‧‧均歸甲方自理」等情清楚，而證
    人乙○○亦證實本件代書費用係由原告負擔，僅因本件事務
    最後沒有辦成，故未向原告請領各情無訛（參本院94年11月
    29日言詞辯論期日筆錄），可知證人乙○○就本件買賣交易
    所需代書費報酬依約既由原告給付、而非由被告負擔，且所
    辦理之申領印花稅、契稅繳款書等事務復係因原告之利益所
    為，則被告抗辯：本件代書乙○○應為原告之受任人云云，
    已非無據。
  2.再者，就本件申請開立印花稅款繳款書之事宜，證人乙○○
    已經證實「（問：根據合約所載，辦理印花稅應向主管機關
    申請收據，誰該通知你去辦理？）買方，是原告公司，這是
    代書的義務」、「‧‧‧我在九十三年十一月二十六日有跟
    原告公司的張茂林先生聯絡，我有留一個帳號給他，請他匯
    款給我，我才可以去辦理」、「（問：張茂霖有無告知請款
    要提出書面，由他向公司提出申請？）那是之後的事情，是
    約十二月九日之前，大概一個星期左右，他要我書面提出申
    請，當時已過了十一月三十日，原告公司要付第二期款的時
    間以後」、「‧‧‧我認為我告訴他（按指原告，下同）帳
    戶，他就會把款匯進來。我二十六日去用印後，二十九日有
    再跟張茂霖（林）講匯款的事情，而且我在十一月二十六日
    過後的一個星期日，即十二月初左右，我還跟趙代書聯絡過
    ，請他們趕快匯款，我好去台南一次辦理請領單據及繳款事
    宜」、「‧‧‧原告公司人員張茂霖與我聯絡時，也只說要
    我寫書面申請好請款‧‧‧」、「（問：向原告預付七萬元
    的印花稅時，有無明確談到應繳稅額多少？）我有談到七萬
    元總數，因稅款六萬多元，取總數」等情節清楚（參本院94
    年11月29日言詞辯論期日筆錄），而核其陳述，與證人張茂
    林結證所稱「（問：請問證人乙○○代書有無向原告公司請
    款七萬元印花稅費？）曾經於‧‧‧口頭向我說，但都沒有
    提出書面，因我只是公司職員」、「（問：你聽到乙○○代
    書口頭請款時有無向上級陳報？）我聽到後，有要求他以書
    面提出，以了解正確之請款金額，以便利公司辦理‧‧‧」
    等內容比對吻合（參本院94年10月11日言詞辯論期日筆錄）
    ，，即證人丁○○亦不否認曾於兩造締約後約2、3個星期左
    右曾應原告要求與證人乙○○以電話聯絡「查詢進度‧‧‧
    」乙情（參本院94年9月6日言詞辯論期日筆錄）。足見證人
    乙○○於前述締約當場，經兩造一致同意擔任處理本件交易
    之代書工作後，就其應該向稅捐機關申領印花稅繳款書等事
    務，均需向原告陳報其擬處理之方式及所需費用（約70,000
    元），並待原告指示、復受其監督始得進行其後之程序，自
    無疑問。至於丁○○雖又證稱乙○○從未就契稅、印花稅之
    繳納事宜與伊聯絡云云，然而，細繹系爭契約內容，並斟酌
    代書實務，證人乙○○於本件應該辦理之主要業務無非申領
    相關稅捐繳款書俾供兩造得持之繳納而已，則渠2人如非於
    聯繫時商談前揭事宜，殊難想像證人丁○○可向證人乙○○
    查詢何種「進度」，因此證人丁○○前開陳述，無非避重就
    輕而已，此部分自應以證人乙○○之陳述較足採信。
  3.綜上，證人乙○○依前所述其初始雖為被告指定辦理本件交
    易代書之事務，惟此等指定行為既為原告所同意，且就代書
    費用兩造亦已合意由原告給付，甚至代書乙○○就申請開立
    印花稅、契稅繳款書等所需程序、費用又需聽從原告之指示
    為之，足見原告對於乙○○之行為即具監督或指揮之權能，
    何況乙○○負責處理聲請開立本件交易之印花稅繳款書等情
    節又係為原告之利益所為，是縱乙○○原係受被告請託處理
    本件交易之代書工作，但就上開事情之處理，實為受原告委
    任，而為原告之使用人無疑。因此原告徒以前揭證人乙○○
    係由被告決定之代書人選，乃據以推論乃被告於本件交易之
    受任人，聽憑被告之指示行事云云，要無足取。
  4.至於原告雖舉證人丁○○、張茂林二人證言，欲證明乙○○
    乃受被告委任之使用人云云。但查，證人丁○○、張茂林或
    為原告原欲委任之代書、或曾為原告之員工（副總經理），
    則彼等證言，即非無偏頗之嫌。更何況經本院質之證人丁○
    ○有關兩造締約當時，就本件代書費用應由何人負擔乙節，
    伊竟稱「當場提到由賣方負擔」等與系爭契約第4條第3項明
    顯不符之證言（參本院94年9月6日言詞辯論期日筆錄），是
    其於本件指稱乙○○乃為被告委任之代書乙節，無非為附和
    原告之言詞而已，並不足採。
  5.其次，原告雖另主張代書乙○○固拒不申領印花稅繳款書、
    又不遵照原告依書面申請印花稅款之流程，係因勾串被告所
    致云云。惟被告既否認原告前述指控事實，而原告復未能就
    此舉證以實其說，是其此部分陳述亦難採信，附此敘明。
  (三)按「各當事人就其所主張有利於己之事實，均應負舉證之責
    ，故一方已有適當之證明者，相對人欲否認其主張，即不得
    不更舉反證」（最高法院19年上字第2345號判例參照）。本
    件被告對於乙○○代書就申請印花稅繳款書之開立乙情乃為
    原告之使用人既有適當之證明，而原告對其主張事實又未能
    善盡舉證之責任，因此參酌前述說明，原告主張：乙○○乃
    受被告委任而辦理本件代書事務，非伊之受任人云云，即無
    足取。
五、其次，因原告未能於93年12月3日以前給付被告本件交易第2
    期款項18,000,000元、又未在同年月7日給付被告第3期款項
    5,660,000元，已屬給付遲延之狀態，故被告依系爭契約第
    10條前段之約定於定期催告未見原告履行後，始於行解除系
    爭契約，並無不符。
  (一)按「債務人之代理人或使用人，關於債之履行有故意或過失
    時，債務之故意或過失負同一責任。但當事人另有訂定者，
    不在此限」，民法有明文。查本件證人乙○○為擬定本件契
    約之代書，且為原告之使用人已如前述，明知依系爭契項之
    規定其應於93年11月30日以前向稅捐主管機關辦理申請開立
    印花款書等事務，然其竟在與張茂林聯繫後，雖經張茂林指
    示就所需印花稅款項等費用向原告提出請領之書面單據，且
    認此申請程序不會很複雜，但僅因主觀上認為「我沒有收到
    原告的印花稅款，不可能自己先去台南請領印花稅繳納單據
    後，再回到台北，向原告請款」、「（為什麼原告沒有給你
    錢就不能到台南辦事情？）因為費用較高，而且我也覺得先
    到台南請領單據，到台北拿給原告公司後，等他們繳款完，
    我再拿去台南辦理，要去二次台南，這不符合經濟原則」、
    「（問：你有無提出書面申請？為什麼？）沒有。我認為這
    是合理的事情，我認為過了十一月三十日，原告公司應該付
    第二期款的時間，而且他也沒有匯印花稅款給我所說台北富
    邦銀行南門分行的帳戶，所以我雖經原告公司張茂霖要求提
    出書面申請印花稅款，我也沒有提出申請」等情（以上參本
    院94年11月29日言詞辯論期日筆錄），即自行率爾決定因原
    告未於93年11月30日以前給付印花稅款，故伊即無庸至承辦
    之台南市稅捐稽徵處安南分處辦理申請開立印花稅繳款書，
    俾供交付原告，並造成土地增值稅繳款書亦因之無法於93年
    11月30日以前核定，導致原告依系爭契約第2條第2項所載之
    付款期限因此視為已於93年12月3日屆至，被告並終而指摘
    原告違約未付款，足見證人乙○○就執行本件代書職務，即
    有故意或過失，自無疑問。而原告依前述民法第224條之規
    定，即應認係自己有因故意或過失，致未踐行系爭契約第2
    條第2項應於11月30日以前申請開立印花稅繳款書等義務，
    堪足認定。
  (二)至於兩造雖對於系爭契約第2條第2項所稱「於93年11月30日
    土地增值稅、契稅核發後3天內甲方給付乙方新臺幣壹仟捌
    佰萬元整」內有關「土地增值稅、契稅核發後3天」之約定
    其性質究係為何有所爭執。惟按「解釋意思表示，應探求
    當事人之真意，不得拘泥於所用之辭句」，民法第98條本定
    有明文，是「解釋私人之契約應通觀全文，並斟酌立約當時
    之情形，以期不失立約人之真意」（最高法院18年上字第
    1727號判例意旨參照）、而「解釋當事人所立書據之真意，
    以當時之事實及其他一切證據資料為其判斷之標準，不能拘
    泥字面或截取書據中一二語，任意推解致失真意」（最高法
    院19年上字第28號判例意旨參照）。揆諸本件擬定系爭契約
    之證人乙○○已經結證伊雖經張茂林告以應向原告提出書面
    申請印花稅款，但伊認為當時「已過了十一月三十日，原告
    公司要付第二期款的時間以後‧‧‧所以我雖經原告公司張
    茂林要求提出書面申請印花稅款，我也沒有提出申請」（參
    本院94年11月29日言詞辯論期日筆錄），以及斟酌系爭契約
    第2條第2項既為本件交易第2次付款之期限、而第2條第3項
    復載明「於民國九十三年十二月七日甲方應給付乙方新台幣
    伍佰陸拾陸萬元整」為系爭交易之第3次付款期限，可證第2
    條第2項所載之第2期款之付款期限，應該係指發生於給付第
    3期款項之93年12月7日之前之特定時間始符兩造真意；換言
    之，原告之使用人乙○○代書依約定需在93年11月30日以前
    取得稅捐主管機關所核發之印花稅、增值稅及契稅等繳款書
    ，而原告至遲需於93年11月30日後之3日內，即93年12月3日
    之前給付被告18,000,000元，如此方能與同條第3項所載之
    93年12月7日即原告應該繳納第3期款項之付款期限比對相符
    。亦即，本件原告對於被告交付第2期款項價金18,000,000
    元之義務，於雙方締結系爭契約時即已確定為：原告之使用
    人乙○○代書需於93年11月30日以前取得稅捐機關所核發之
    契稅及印花稅、土地增值稅等繳款書後，原告即應在93年12
    月3日前如數給付；亦即縱代書乙○○未於前揭時間以前辦
    妥申請開立印花稅、契稅、土地增值稅繳款書等事務，亦不
    影響被告就該已確定發生之第2期款項債權之效力，祇不過
    須俟乙○○完成前揭事務，被告始得主張清償期已屆至而得
    向原告請求給付而已。
  (三)按「因條件成就而受不利益之當事人，如以不正當行為阻其
    條件之成就者，視為條件已成就」，民法第101條第1項定有
    明文，又「依當事人一方之意思而決定其成就與否之條件，
    倘依契約或通常情形，當事人應為一定之行為使其條件成就
    ，乃為圖免因條件成就而受不利益，任意不為該行為，即係
    以不正當消極行為阻其條件之成就，依上開規定，應視為條
    件業已成就」（最高法院86年度台上字第2280號判決意旨參
    照）、「所謂以不正當行為阻其條件之成就，不僅指作為，
    即不作為亦包括在內」（最高法院86年度台上字第22號判決
    意旨參照）；再者，「當事人預期不確定事實之發生，以該
    事實發生時為債務之清償期者，倘債務人以不正當行為阻止
    該事實之發生，類推適用民法第101條第1項規定，應視為清
    償期已屆至」（最高法院87年台上字第1205號判例意旨參照
    ）。觀之本件代書乙○○完成申領印花稅、契稅、土地增值
    稅等繳款書之事務時，應係原告履行給付第2期款之期限屆
    至有如前述；換言之，乙○○既確定未依限期完成向稅捐主
    管機關申請開立印花稅繳款書義務等，而原告又需對此負與
    自己故意或過失之同一責任，此際即應類推適用民法第101
    條第1項規定，認為系爭契約第2條第2項所載原告就第2期款
    18,000,00 0元之給付期限已於93年12月3日屆至。又參酌系
    爭契約第2條第3項亦載明原告需在93年12月7日給付被告第3
    期款項5,6 60,000元，然原告亦未依約給付有如前述。而依
    系爭契約第2條第2項、第3項之文義，復知第2期款及第3期
    款等給付，均係定有確定期限之債務。乃原告自前揭時間起
    ，迨至93年12月16日收受被告前述台北34支郵局2075號存證
    信函之際，均未依約給付前揭第2期、第3期款項，依民法第
    229條第1項之約定，於期限屆滿時即已因違約而生有給付遲
    延之情事。
  (四)次按契約當事人之一方遲延給付者，他方當事人得定相當期
    限，催告其履行，如於期限內不履行時，得解除契約，民法
    254條亦定有明文。本件被告依系爭契約第10條前段「本約
    簽訂後，倘甲方不買或違反本契約各條款不履行義務時或給
    付或違反本契約各條款不履行義務時或給付不能或不為給付
    ，經乙方定期催告仍不給付時，甲方願將已付價金全部由乙
    方無條件沒收，抵作違約金，並同時解除本約，甲方並應負
    賠償責任」之約定內容，認原告未於93年11月30日給付第2
    期款項，又未於93年12月7日給付第3期款項，給付已有遲延
    ，先於93年12月8日限期5日催請原告給付否則表明將依系爭
    契約第10條約定處理之意旨，乃原告於收受前揭存證信函後
    並未給付價款，反而於93年12月13日以前揭台北151支郵局
    第900號存證信函通知被告謂本件乃被告違約而非伊之疏失
    云云，顯已無意給付上開價款自明，乃被告再於同月15日去
    函限期於93年12月20日前依前述約款履行給付前開價金之義
    務，否則逾期將依系爭契約第10條之約定將予解除契約沒收
    價款，而原告已於93年12月16日收受前述存證信函等情，業
    據提出與所述相符之前揭台北34支郵局第2001號及第2075號
    存證信函（函送達回執）為憑，自堪信為真正，則原告既又
    未依約遵期履行給付前述價款之義務，故依系爭契約之約定
    ，原告已屬違約。要之，被告既已對原告定期催告履約，並
    表明逾期不履行即依前揭系爭契約第10條之約定解除兩造系
    爭契約並沒收價金之意旨，則兩造系爭契約因原告違約而已
    於93年12月20日發生解除效果之事實，堪予認定。因此被告
    主張：其依前揭約定，解係系爭契約，沒收原告前所給付之
    價金3,000,000元充為違約金，實屬有據。
  (四)本件系爭契約既於93年12月20日即經被告合法解除已如前述
    ，則其於94年1月1日將系爭標的出售予訴外人陳俊宏，即難
    指摘係屬一物二賣之舉止，故對於原告而言，被告要無所謂
    給付不能之情事。是以系爭契約已經被告合法解除在先，兩
    造間契約已不存在，則原告再以本件訴狀繕本之送達再為解
    約之意思表示，自非合法。從而，原告主張：被告因已出售
    並移轉系爭不動產予第三人陳俊宏，故有給付不能之情事，
    伊合法解除本件契約，爰依民法第259條第1款、第2款規定
    ，請求被告返還伊繳付之首期價金3,000,000元暨同額違約
    金一節，洵非正當，應予駁回。
  (五)至於原告與其使用人乙○○間，無論係因聯繫或認知上之差
    異，甚或係乙○○之疏失，造成原告因此需負違約情事之產
    生，受有損害，亦僅得由原告對於乙○○另為損害賠償之請
    求而已，無從責令被告應該負擔原告此部分之損失（最高法
    院82年度台上字第3230號判決意旨參照），附此說明。
六、關於被告沒收之違約金是否過高部分：
  (一)本件依前述兩造系爭契約第10條約定「本約簽訂後，倘甲方
    不買或違反本契約各條款不履行義務時或給付或違反本契約
    各條款不履行義務時或給付不能或不為給付，經乙方定期催
    告仍不給付時，甲方願將已付價金全部由乙方無條件沒收，
    抵作違約金，並同時解除本約，甲方並應負賠償責任」之文
    義，是被告依此主張所得沒收之第1期價款3,000,000元性質
    上為違約金，堪可認定。
  (二)而按約定之違約金如過高者，法院依民法第252條之規定固
    得減至相當之數額，然是否相當，須依一般客觀事實、社會
    經濟情況及當事人所受損害，債權人可得享受之一切利益為
    衡量標準（最高法院51年台上字第19號判例參照），況且債
    務人如主張約定之違約金過高者，債務人固得依民法第252
    條規定，請求法院減至相當之數額，惟就約定違約金過高之
    事實，應由主張此項有利於己事實之債務人負舉證責任（最
    高法院92年度台上字第697號判決意旨參照），且按違約金
    之約定，乃當事人契約自由、私法自治原則之體現，雙方於
    訂約時，既已盱衡自己履約之意願、經濟能力、對方違約時
    自己所受損害之程度等主、客觀因素，本諸自由意識及平等
    地位自主決定，除非債務人主張並舉證約定之違約金額過高
    而顯失公平，法院得基於法律之規定，審酌該約定金額是否
    確有過高情事及應予如何核減至相當數額，以實現社會正義
    外，當事人均應同受該違約金約定之拘束，法院亦應予以尊
    重，始符契約約定之本旨。倘債務人於違約時，仍得任意指
    摘原約定之違約金額過高而要求核減，無異將債務人不履行
    契約之不利益歸由債權人分攤，不僅對債權人難謂為公平，
    抑且有礙交易安全及私法秩序之維護（最高法院92年台上字
    第2747號判決意旨參照）。
  (三)爰審酌本件兩造就系爭不動產之交易價金總額為62,320,000
    元，數額甚鉅，即便依被告事後出售系爭不動產予訴外人陳
    俊宏之對價亦為60,283,6 14元，亦非在少，此有系爭契約
    及前數不動產買賣契約書存卷足按，是憑上事證，除知系爭
    不動產其標的金額非低外，亦可證被告於原告違約而解除系
    爭契約後，其於轉售他人之過程中已受有2,036,386元（計
    算方式：6 2,320,000元－60,283,614元＝2,036,386元）之
    利益減損，遑論因原告未能遵期履行債務，致被告未能享有
    如期取得價金、喪失及時收取價金之週轉利益及孳息收入，
    自受有損害，且因原告之違約，致生訴訟，被告已因此支出
    律師費及相關行政管銷費用，是被告因此所受損害自非在少
    數，此均屬難以估計之成本，況原告迄今亦從未舉證該違約
    金有何過高之情事，因此本院審酌結果，認為該違約金額尚
    屬允當，並無過高之情形，應無酌減之必要，合此說明。
七、綜上所述，本件被告因原告違約在先，已合法解除系爭契約
    ，被告自得依約沒收原告已經給付之價款3,000,000元。因
    此原告於系爭契約已經合法解除後，復主張被告有給付不能
    之違約事由，主張基於系爭契約第10條約定、民法第226條
    、第256條、第259條第1款及第2款等規定，訴請被告返還前
    述價金3,000,000元、並給付同額之違約金3,000,000 元，
    合計6,000,000元及就前述返還價金部分自被告受領時即93
    年11月24日起、另違約金部分自訴狀繕本送達之翌日（按即
    94年2月22日）起算之法定遲延利息，均為無理由，應予駁
    回。
八、又本件原告之訴既經駁回，則其假執行之聲請即失所附麗，
    應併予駁回。
九、此外，民法第224條之立法理由係基於本人既藉由第三人以
    擴張其活動範圍而取得利益，自應承擔該第三人活動時對他
    人造成損害之賠償責任。法院為此項裁量時，得依職權為之
    ，並不以債務人之聲請為限，是本件雖被告對此並未明文抗
    辯，但本院仍得依職權斟酌之（最高法院89年度台上字第
    140號判決意旨參考）。又本件事證已臻明確，兩造其餘主
    張及舉證，與本件判決結果既無涉，爰毋庸一一審酌，併予
    敘明。
十、訴訟費用負擔之依據：民事訴訟法第78條。
中　　華　　民　　國　　94　　年　　12　　月　　30　　日
                              民事第二庭法官  蕭胤瑮
以上正本係照原本作成。
如對本判決上訴須於判決送達後20日內向本院提出上訴狀。
中　　華　　民　　國　　94　　年　　12　　月　　30　　日
                                      書記官  黃慧怡
